【裁判字號】    99,財管,3
【裁判日期】    990310
【裁判案由】    選任遺產管理人
【裁判全文】
臺灣板橋地方法院民事裁定               99年度財管字第3號
聲  請  人  財政部臺灣省北區國稅局
法定代理人  甲○○
上列聲請人聲請對被繼承人乙○○選任遺產管理人事件，本院裁
定如下：
    主  文
選任財政部國有財產局臺灣北區辦事處為被繼承人乙○○（男、
民國○○○年○月○○日生、身分證統一編號：Ｚ000000
000號、生前最後設籍臺北縣土城市○○路十三巷二號三樓、
民國九十八年三月二十四日死亡）之遺產管理人。
程序費用由被繼承人乙○○之遺產負擔。
    理  由
一、按繼承開始時，繼承人之有無不明，而無親屬會議或親屬會
    議未於1 個月內選定遺產管理人者，利害關係人或檢察官得
    聲請法院選任遺產管理人，並由法院依公示催告程序，定6
    個月以上之期限，公告繼承人，命其於期限內承認繼承；又
    被繼承人之所有繼承人均拋棄其繼承權者，亦準用關於無人
    承認繼承之規定，民法第1177條、第1178條第2 項、第1176
    條第6 項分別定有明文。
二、本件聲請意旨略以：被繼承人乙○○於民國98年3 月24日死
    亡，其於83年1 月19日即與王依妹離婚，其父母及胞弟蔡慶
    國早已死亡，而其子女蔡銘諺、蔡銘誌及孫女蔡亞苓，與其
    兄弟姊妹蔡慶重、蔡慶徽、蔡慶濤、蔡宜芬則均拋棄繼承權
    ，又被繼承人乙○○之父母親分別為11年及26年出生，研判
    其內、外祖父母應已死亡，且亦查無其內、外祖父母之在臺
    戶籍資料，惟依被繼承人乙○○遺產課稅資料參考清單所列
    ，被繼承人尚遺有土地及房屋（現值合計新臺幣【下同】1,
    35 9,022元）、投資二筆（估計淨值合計約1,417,558 元）
    及汽車2 部，為免因納稅義務人死亡，致影響遺產管理及綜
    合稅之徵收，爰依法聲請鈞院指定財政部國有財產局為遺產
    管理人，以資管理，確保稅收等語。
三、本件聲請人主張被繼承人乙○○於98年3 月24日死亡，其所
    有繼承人均已死亡或已拋棄繼承權，被繼承人尚遺有土地及
    房屋（現值合計1,359,022 元）、投資二筆（估計淨值合計
    約1,417, 558元）及汽車2 部之事實，業據其提出繼承系統
    表暨戶籍謄本、板院輔家科春竹字第068790號函、遺產資料
    調查清單等件為憑，並經本院依職權調取98年度司繼字第48
    號、98年度司繼字第276 號拋棄繼承卷宗核閱屬實，而被繼
    承乙○○未經其親屬會議於繼承開始後一個月內選定遺產管
    理人並報明本院，亦有本院當事人前案資料查詢表在卷可稽
    。是聲請人主張，堪信為真實。
四、國有財產局係依國有財產法第9 條設立之機關，依法綜理國
    有財產事務，而所謂國有財產，係指國家依據法律規定或基
    於權利行使，或由於預算支出，或由於接受捐贈所取得之財
    產，又該法所指之權利，則係指地上權、地役權、典權、抵
    押權、礦業權、專利權、著作權、商標權及其他財產上之權
    利而言，此觀國有財產法第2 條第1 項、第3 條第1 項第4
    款規定自明，是國家「依據法律規定．．．所取得之財產」
    、「財產上之權利」，均屬國有財產之範圍，而為國有財產
    局職掌之業務範圍。而民法第1185條無人承認繼承之賸餘財
    產，歸屬國庫之規定，賦予國庫對於將來遺產之歸屬有期待
    權（參見院字第2213號解釋意旨），解釋上應屬上開國有財
    產法所定依據法律規定取得之財產權之一種，故法院通知國
    有財產局有此種國家依法應得之期待權時，國有財產局依國
    有財產法之職掌，即應積極辦理。
五、經查，本件被繼承人乙○○死亡後，其所有繼承人均已死亡
    或拋棄繼承權，亦未經選任遺產管理人，既如前述，本院審
    酌被繼承人乙○○尚有遺產亟待管理等情，依前開司法院之
    解釋及國有財產法之規定，並斟酌遺產管理人之職務，依民
    法第1179條之規定，其程序相當複雜，任務頗為繁重，為期
    程序之公正、公信起見，本院認以選任財政部國有財產局臺
    灣北區辦事處為被繼承人乙○○之遺產管理人為適當。
六、至被繼承人之繼承人既均死亡或拋棄繼承權，其遺產依民法
    第1176條第6 項準用關於無人承認繼承之規定，依同法第11
    85條規定，於清償債權並交付遺贈物後，如有賸餘，應歸屬
    國庫。
七、依非訟事件法第21條第2 項，民事訴訟法第78條、第95條，
    裁定如主文。
中    華    民    國    99    年    3     月    10    日
                  家事法庭  法  官  葉靜芳
以上正本證明與原本無異。
如不服本裁定應於送達後10日內向本院提出抗告狀。
中    華    民    國    99    年    3     月    10    日
                            書記官  劉春美

司法院資訊處製作；財團法人民間司法改革基金會備份。
